最高法院刑事判決　　　　　　　　　　　　　　　九十一年度台上字第一八四八號
　　上　訴　人　台灣高等法院檢察署檢察官
　　被　　　告　甲○○
　　　　　　　　乙○○
　　右　一　人
　　選任辯護人　陳俊斌律師
右上訴人因被告等貪污等罪案件，不服台灣高等法院中華民國九十年二月二十二日第
二審更審判決（八十九年度重上更(三)字第五一號，起訴案號：台灣士林地方法院檢察
署八十四年度偵字第四八七九號），提起上訴，本院判決如左：
    主  文
原判決撤銷，發回台灣高等法院。
    理  由
本件原判決以公訴意旨略以：被告甲○○係台北市○○○○路燈工程管理處（下稱公
園處）工程配合科股長，張叡興（業經判決確定）係工程員，均為依據法令從事公務
之人員，被告乙○○乃順程營造有限公司（下稱順程公司）總經理，為實際負責業務
之人。乙○○因常承包公園處工程，與甲○○熟識，民國八十三年十一月間順程公司
承包公園處一○五號公園之廢棄物清運工程，在驗收前，復遭人傾倒廢土及做垃圾轉
運站，乙○○向甲○○反應，同月十八日公園處技士林信以該士林一○五號公園現場
遭傾倒廢土，建請採用繳庫圍籬施作部分，由園藝科另案簽辦設計發包，同日公園處
長林進益批示「請配合科以搶修方式由秘書處提供倉庫內之圍籬施作，速辦」。甲○
○於同月二十一日接獲公文批示，乃指定張叡興辦理。甲○○及乙○○二人竟共萌圖
利順程公司之犯意聯絡，於翌日由張叡興帶同乙○○到公園處芝山岩倉庫看料，而於
同月二十三至二十五日三天，自倉庫載運二百五十公尺組合式固定圍籬，含四公分〤
四公分〤○‧五公分及三公分〤○‧六公分之平帶鋼，由張叡興監工，在現場組立完
成。同月二十八日該工程已完工後張叡興、甲○○乃簽請「依八十三年十一月十八日
公園處長批示以搶修方式由秘書室提供倉庫內之圍籬施作原則，經八十三年十一月二
十二日到現場會勘，依現場情狀核估工程費新台幣（下同）三十三萬五千九百四十元
」，並簽「擬由順程公司先行圍籬組立、清運施工，再辦請購比價手續」，藉以矇蔽
工程私下由順程公司施工之事實，詎料該處秘書室技工高何榮以既成印章「本案如奉
核准，擬招商比價辦理」簽註意見，層轉副處長楊綱代決行。同年十二月十九日張叡
興明知順程公司並未按圖施工竟形式上驗收完畢，且填載不實之三十三萬二千五百元
於工程驗收證明書，足生損害於台北市政府。同月二十七日公園處稽核小組同意本案
辦理比價手續，甲○○、張叡興將台北市○○○○○道路工程組合式固定圍籬標準圖
、台北市政府工務局公園路燈工程管理處單價分析表、詳細表等送秘書室，高何榮據
以填估價單合計三十三萬五千九百四十元及投標須知。八十四年一月間，高何榮據甲
○○先前授意，於該工程案批准後告知甲○○轉知順程公司，而高何榮另行通知聯強
營造事業有限公司及隆記土木包工業等（下稱聯強公司、隆記包工業）前來領取標單
，順程公司為避免他人搶標，同年月十一日派員向上開二公司表示該工程實際已完工
等情，甲○○復表示所謂比價僅係形式云云，由該二公司蓋章後交順程公司在標單填
載價格，參與比價，足生損害於台北市政府。順程公司明知並非按標準圖施工，角鋼
取諸公園處芝山岩倉庫，其中「平帶鋼」、「人工挖方」及警示燈（含燈組及配線）
並未施作，竟均分別填載於單價計有十一萬七千七百三十元，連同其他項目合計三十
三萬五千元以低於底價九百四十元得標，並同意順程公司於八十四年一月二十五日計
價，於同年二月六日支付工程款三十二萬五千元。甲○○、乙○○二人共圖利順程公
司十一萬七千七百三十元。因認被告甲○○、乙○○二人涉犯貪污治罪條例第六條第
一項第三款（第四款之誤）之罪嫌；甲○○另牽連犯刑法第二百十三條、第二百十六
條之罪嫌，乙○○另牽連犯刑法第二百十五條之罪嫌云云。經審理結果，認被告等之
犯罪均不能證明，因而撤銷第一審關於被告二人部分之判決，改判諭知其二人無罪，
固非無見。
惟查：審理事實之法院對於被告有利及不利之證據，應一律注意，詳為調查，綜合全
案證據資料，本於經驗法則以定其取捨，並將取捨證據及得心證之理由於判決內詳為
說明。故證據雖已調查，如尚有其他部分並未調查，仍難遽為被告有利或不利之認定
；如有應調查之證據未予調查，率行判決，其判決當然為違背法令。又判決所載理由
矛盾者，當然為違背法令，刑事訴訟法第三百七十九條第十四款後段規定甚明。(一)、
原判決理由三之(一)既謂系爭工程乃廠商未經發包先行完工，依規定應循議價程序辦理
，復於理由三之(二)謂本案為「一般性搶修工程」，應依台北市政府防救天然災害緊急
搶修工程授權處理要點之規定，即應先將會勘之搶修計畫簽奉核准並完成稽核手續後
由經辦之單位即公園處秘書室招商比價辦理，惟因本案不合機關營繕工程及購置定製
變賣財物稽察條例第十一條之規定而不得以議價辦理，應採招商或比價方式辦理，不
得以議價方式為之。即應由主辦單位先行會勘，再簽請核准，並由經辦單位招商比價
，方為正途云云。系爭工程究竟應以議價或比價之方式辦理，原判決前開理由之說明
顯相齟齬，原判決說明併採為被告等無罪論述之依據，難謂無理由矛盾之可議。又甲
○○自承自六十四年十月起即在公園處服務，曾任技佐、工程員、技士等職（偵查卷
第十二頁）。則迄八十三年十一月間案發時，其服務公園處已有十九年之久，能否謂
其不諳台北市政府防救天然災害緊急搶修工程授權處理要點之規定及作業程序？原判
決理由三之(二)說明依監工日報及驗收紀錄記載之內容，推論甲○○不諳作業程序，以
致於已完成施作，又以招商比價之方式處理前開工程，尚嫌速斷。(二)、原判決理由三
之(四)說明本件工程核准後，係由公園處秘書室高何榮通知聯強公司、隆記包工業領取
標單等表格參與比價，而該二家公司行號派員領取標單時，順程公司即告知該工程已
施作完成，比價僅係形式云云，該二公司行號即將標單、估價單、詳細表、單價分析
表等空白文件蓋章後交給順程公司自行填寫參與比價等情。如果無訛，甲○○等是否
早知辦理比價僅係形式，而有意規避議價，以虛列名目，並藉前開方式阻擾其他廠商
參與比價，以達圖利順程公司之目的？否則在完成比價程序前，既明知工程已施作完
成，無從比價發包，何以不簽請上級停止比價改依議價方式處理？亦待釐清，原審未
予究明論斷，亦有可議。(三)、甲○○、張叡興在台北市調查處人員調查時供認順程公
司施作前開工程時，使用之角鋼係由公園處倉庫取用（非廠商供料），且至完工時挖
方（人工）、141kg/cm p.c、平帶鋼、警示燈（含燈組及配線）等均未施作等情。如
果均無訛，而本件工程於八十三年十一月二十五日既已由順程公司先行施作完工，則
承辦人張叡興於其後即同月二十八日編製金額為三十三萬五千九百四十元之請購單及
單價分析表，如係將上開實際施工時自公園處倉庫取用之角鋼材料（非廠商供料）及
至完工時仍未施作之挖方（人工）、141kg/cm p.c、平帶鋼、警示燈（含燈組及配線
）等費用，亦列入單價分析表內計算工程之造價，交由甲○○覆核後簽請其上級准予
辦理招商比價，如何能謂其無故意浮編經費圖利施作完工之順程公司。又依卷附比價
紀錄表（偵查卷第五十六頁）記載之內容以觀，前開工程係於八十四年一月十一日始
完成比價；而驗收紀錄記載之驗收日期為八十三年十二月十九日（偵查卷第五十八頁
）。則在完成比價確定工程內容之前，依據何項標準施作、驗收？若僅為便於順程公
司領款，而未實際辦理驗收，能否謂非登載不實，不負偽造文書罪責？再依卷附系爭
工程施作後之現場照片以觀，該圍籬係用舊料所組立，該等舊料是否均由公園處所提
供？若然，台灣省建築師公會指定鑑定人洪加興建築師鑑定時，所謂用舊料的價錢估
算鑑定，究竟有無扣除舊料部分之材料費，或連舊料之材料費一併估算鑑定？尚未明
瞭，均待究明。原審未予究明釐清，即以該鑑定之價格認乙○○施作系爭工程，並無
不法利得，公園處雖認順程公司承包前開工程溢領十一萬七千七百元，予以追回，不
能據以推定乙○○有不法之利得，而為被告等無罪論據之一，亦嫌速斷。另本件工程
既係先交由順程公司施作，公園處尚未依法辦理比價或議價，茍非依據台北市政府工
務局制定之各項「工程標準圖」為施作之依據，則該工程之內容如何？應依據何標準
施作及驗收？原判決未詳加勾稽究明，遽以本件工程係基於爭取時效及舊有受庫存材
料種類之限制，屬於權宜處置，乙○○於八十三年十一月二十三日開始施工時，自無
可能執台北市政府制定之工程標準圖或組合式固定、活動圍籬標準圖以為施作之依據
；甲○○亦無從執台北市政府制定之工程標準圖或組合式固定、活動圍籬標準圖或其
他施工圖以為驗收之依據云云，為其二人有利之認定，亦有未合。檢察官上訴意旨指
摘原判決不當，尚非全無理由，應認仍有撤銷發回更審之原因。
據上論結，應依刑事訴訟法第三百九十七條、第四百零一條，判決如主文。
中      華      民      國    九十一    年      四      月      四      日
                              最高法院刑事第三庭
                                  審判長法官  董  明  霈
                                        法官  林  茂  雄
                                        法官  王  居  財
                                        法官  張  祺  祥
                                        法官  石  木  欽
      右正本證明與原本無異
                                              書  記  官
中      華      民      國    九十一    年      四      月      十六    日
